【裁判字號】    98,上易,1143
【裁判日期】    980622
【裁判案由】    詐欺
【裁判全文】
臺灣高等法院刑事判決                98年度上易字第1143號
上  訴  人
即  自訴人  甲○○
自訴代理人  鍾耀盛律師
被      告  乙○○
                        國民
上列上訴人因自訴被告詐欺案件，不服臺灣板橋地方法院97年度
自更字第2號，中華民國98年2月26日第一審判決，提起上訴，本
院判決如下：
    主  文
上訴駁回。
    理  由
一、依刑事訴訟法第350條、第361條、第362條、第367條規定，
    不服地方法院之第一審判決而上訴者，須提出上訴書狀，並
    應敘明具體理由，為上訴必備之程式；其所提出之書狀未敘
    述上訴理由，或僅曾以言詞陳述上訴理由者，均應於上述期
    間屆滿後20日內補提理由書於第一審法院。第一審法院經形
    式審查，認逾期未補提上訴理由者，應定期間先命補正；逾
    期未補正者，為上訴不合法律上之程式，應以裁定駁回。倘
    已提出上訴理由，但所提非屬具體理由者，則由第二審法院
    以上訴不合法律上之程式，判決駁回。而所謂具體理由，必
    係依據卷內既有訴訟資料或提出新事證，指摘或表明第一審
    判決有何採證認事、用法或量刑等足以影響判決本旨之不當
    或違法，而構成應予撤銷之具體事由，始克當之（例如：依
    憑證據法則具體指出所採證據何以不具證據能力，或依憑卷
    證資料，明確指出所為證據證明力之判斷如何違背經驗、論
    理法則）；倘僅泛言原判決認定事實錯誤、違背法令、量刑
    失之過重過輕微，而未依上揭意旨指出具體事由，或形式上
    雖已指出具體事由，然該事由縱使屬實，亦不足以認為原判
    決有何不當或違法者（例如：對不具有調查必要性之證據，
    法院未依聲請調查亦未說明理由，或援用證據不當，但除去
    該證據仍應為同一事實之認定），皆難謂係具體理由，俾與
    第二審上訴制度旨在請求第二審法院撤銷、變更第一審不當
    或違法之判決，以實現個案救濟之立法目的相契合，並節制
    濫行上訴（最高法院97年度台上字第 892號判決參照）。又
    第二審法院認為上訴書狀未敘述理由，依刑事訴訟法第 367
    條但書規定，始應定期間命其補正。如認上訴書狀已敘述理
    由，但其理由非屬具體，其所為上訴，即不符上訴之法定要
    件，自得逕行判決駁回，無定期命補正問題（最高法院97年
    度台上字第3599號判決參照）。
二、本件原判決以自訴意旨略以：被告乙○○為印尼商P.T.
    MELCO JOHNSON 公司之總經理，上訴人即自訴人甲○○則為
    美商成衣公司採購。被告因業務關係與上訴人結識後，竟意
    圖為自己不法之所有，於民國94年 6月間，帶領上訴人參觀
    上開公司在印尼之工廠，展示昂貴機器與生產之名牌產品，
    佯稱公司擁有 783英畝土地，且股票即將上市，要求上訴人
    投資，並謊報姓名、學歷及自稱名門之後，致上訴人陷於錯
    誤，分別於94年 7月11日、7月20日及8月25日，自美國之銀
    行帳戶各匯款美金3萬元、7萬元、20萬元至該公司印尼之帳
    戶。其間，被告曾於94年 8月22日傳真予人在臺北之上訴人
    ，告知會給投資證明，有上櫃正式文件存執聯；另於94年10
    月間，傳真告知上訴人印尼證管會監控股票上市保證金須美
    金 1,200萬元，上訴人買下之股票已列入公司會計執行列項
    云云。嗣因該公司股票未如期於94年11月上市，被告亦避不
    見面，始知受騙。因認被告上開行為，涉犯刑法第339條第1
    項之詐欺取財罪嫌。惟經審理結果，被告固坦承其為 P.T.
    MELCO JOHNSON公司之執行董事，及上訴人於上開時、地將
    美金30萬元匯款至公司印尼帳戶等事實，惟堅決否認有為詐
    欺取財犯行，陳稱：上訴人係因瞭解 P.T. MELCO  JOHNSON
    公司，自行決定投資，其在印尼即名余誠記，並未杜撰不實
    身分，或以公司股票即將上市為由欺騙上訴人，實際上，公
    司股票亦確有上市計畫，僅因該段時間其返臺處理女兒生病
    、往生事宜，又遭董事長丙○○設計陷害，於95年 2月13日
    至 7月18日遭到拘留，迨獲印尼法院判決無罪，已遭公司解
    職，趕離公司，股票遲延上市責任不在被告，被告亦未獲得
    任何利益。經查：(一)上訴人指稱被告實施之詐術，主要有三
    ，即：帶上訴人參觀公司工廠，佯稱公司擁有 783英畝之土
    地等不實事項，及表示股票即將上市，暨謊報姓名、學歷，
    自稱名門之後等（按：上訴人對被告之行為所為其餘指摘，
    未見有詐欺取財罪相關要件之記載，無證據足認屬被告詐欺
    手段或因此致上訴人陷於錯誤，爰不一一羅列）。被告除坦
    承有與公司董事長丙○○一起陪同自訴人參觀工廠，公司股
    票確實有上市計畫，及其斯時自稱余誠記等情外，餘均否認
    。遍查上訴人提出之證據，由卷附相關之傳真資料，固可佐
    證被告確有告知上訴人P.T. MELCO JOHNSON公司股票即將上
    市，及被告自稱余誠記等事實，然被告究竟有無以佯稱公司
    擁有 783英畝之土地，或謊報學歷及自稱名門之後，詐騙上
    訴人投資該公司，則均乏相關證據足以證明，各該欠缺證據
    之指摘，自難逕遽為不利被告之認定。(二)就前揭有證據可認
    為真部分，亦難遽認被告有施用詐術之行為：1.依上訴人所
    稱被告帶其參觀工廠之過程，乃：「……一共分三個工廠，
    兩個在山下，一個在山上，三個工廠被告都帶我去參觀，詳
    細介紹當時生產線上都是名牌貨，查看了一下，衣服品質也
    是很好，山下的工廠樓上樓下連在一起，山上的工廠像個花
    園……，硬體設備表面上相當完善，以上訴人於成衣業如此
    多年經驗，還第一次看到配備如此完善的工廠，連縫衣機都
    是用德國貨，許多很貴的特種機器，一般成衣廠不太用，讓
    上訴人非常驚訝。細細檢查每件衣服做工，都可以算是Ａ級
    品……。」，核此過程，未見有何異狀。況若認被告設立三
    個工廠，並在公司硬體設備投下鉅資，係為詐騙上訴人美金
    30萬元，手段與目的似不相當，應提出更合於情理之說明。
    2.被告告知P.T. MELCO JOHNSON公司即將上市是否屬於詐術
    ，同有疑義。蓋本案得確認者，僅該公司之股票事後確未上
    市。然民事債務當事人間，未依債務本旨履行給付，原因非
    一，其因不可歸責之事由無法給付，亦有可能，非僅詐欺犯
    罪一端。P.T. MELCO JOHNSON公司因何原因股票未上市，依
    現有卷證，無法確認；而被告提出用以佐證斯時常返臺處理
    女兒生病、往生事宜，並遭人設計陷害，於95年2月13日至7
    月18日遭到拘留，之後被趕出公司等情之印尼法院判決，及
    被告女兒余嘉欣之病歷資料、死亡證明，又無證據證明不實
    ，即不得遽指上開公司之股票自始無上市之意，而認被告此
    部分所言屬詐騙手段。至被告於94年10月28日傳真予上訴人
    之函文，所提：「這筆款項內部作業已存入印尼國家銀行歸
    印尼證管會監控股票上市保證金總計US＄12,000,000……。
    」云云，究係何意，上訴人、被告各有解讀，上訴人並指稱
    此記載不實，惟兩造既均認定上訴人所匯美金30萬元是投資
    公司之股票，並非交付保證金，該函文又係上訴人匯款後所
    為之傳真，此部分尚乏證據足認與上訴人所指之詐術有關。
    3.被告固自承其在印尼均用余誠記之名，但已解釋乃因英文
    翻譯相同，且算命師告知此名較佳之故，與上訴人所稱被告
    「在印尼18年來，一直用余誠記」，並無相違，既未見被告
    有何利用假名與上訴人交涉，進而從中獲得不法利益之事，
    此行為仍與詐術有間。上訴人復指稱被告曾向其表示：「父
    親是海軍中將余逢時，從小在高雄左營眷村長大，成功大學
    工業工程系畢業，畢業之後到日本進修，拿到日本工業工程
    系碩士，他的岳父是江國棟，也是中將，他和他太太 NANCY
    在左營眷村從小穿開檔褲長大，他太太是靜宜大學文理學院
    畢業，去美國唸書，拿到 MBA……。」云云，然並無實據，
    業如前述；即便屬實，觀之上訴人首次提出之自訴狀，完全
    未提及被告有以該手段行騙致其陷於錯誤，再與前述上訴人
    自稱在成衣業有多年經驗之事實相互以參，縱被告就其學經
    歷、家世背景有所浮誇，是否即因此使自訴人決定投資美金
    30萬元，亦有疑問，二者間具因果關係之證明，非無欠缺。
    (三)上訴人於自訴狀中，另提及「詎至2005年12月底被告非但
    並無還款，隨後即下落不明，無法聯繫」、「之後被告之音
    訊仍全無，完全無法聯繫，上訴人於2006年 7月20日回到臺
    北，自訴人與被告之太太喬劍玲聯絡，喬劍玲稱被告仍在印
    尼」云云，意指被告行騙後，逃匿無蹤，欲佐證被告確有為
    詐欺犯行。嗣卻又具狀表示：「2005年12月25日，被告余誠
    記女兒余嘉欣因為紅斑性狼瘡過世，2005年12月28日自訴人
    回到臺北，想送個花圈過去，被告告知說1月3日將出殯……
    。」、「2006年 2月中旬乙○○在印尼坐牢之後，仍持續用
    印尼手機打電話或發簡訊到自訴人0000000000的手機…，20
    06年 4月，乙○○發簡訊給自訴人，說是欲電匯償還上訴人
    30萬美金……。」，而自承被告、上訴人在前揭被告「逃匿
    期間」，仍有聯絡。此部分不利被告之指證，前後矛盾，有
    所瑕疵，自不足作為被告犯行之佐參。(四)末就被告之辯解而
    言，被告辯稱上訴人所匯美金30萬元是匯至P.T. MELCO JO-
    NSON公司內，非其私人帳戶等語，與上訴人自承匯款至「印
    尼Bank Chinatrust Indonesia由P.T. MELCO JOHNSON 所設
    立之美金帳號0000000000內」之說詞，悉相吻合，並與卷附
    臺灣板橋地方法院96年度重訴字第24號民事事件和解筆錄第
    第2項所載：「原告（按：指上訴人）同意於被告（按：指
    被告乙○○）付清前項美金參拾萬元之同時將原告在印尼P.
    T. MELCO JOHNSON公司之同額股權轉讓予被告乙○○……。
    」無違，被告所辯，洵非無據。在無證據足認該美金30萬元
    為被告取得之情形下，被告有無詐騙上訴人之必要，非無疑
    問。故上訴人所為指證，僅能證明其確實有投資印尼商P.T.
    MELCO JOHNSON 公司美金30萬元，及其與被告或該公司間存
    有債務糾葛，無從認定此項投資，係因被告對其施以詐術，
    致其陷於錯誤所為。是上訴人既未能提出積極證據證明被告
    所為合於前揭詐欺取財罪之要件，以說服法院形成被告有罪
    之心證，即應從有利被告之認定，基於無罪推定原則，乃諭
    知被告無罪判決，已詳敘其理由，於法尚無不合，亦與證據
    、經驗及論理原則不相違背。自訴人上訴意旨略以：上訴人
    於94年12月赴印尼驗貨，向該公司會計ANTONY詢問為何股票
    上市要繳1200美金？會計答稱是「印尼幣」，折合美金10萬
    而已？是被告98年 2月12日原審審理時，供稱有跟上訴人提
    到股票上市，印尼政府需要1200萬美金的保證，並有傳真予
    上訴人，但辯稱所謂的1200萬元保證金應屬誤會，該美金12
    00萬元指的是集資額，不是保證金，因上市要分三次，第一
    次1200萬元、第二次3200萬美金；及於本院前審審理時，供
    稱公司是有收到美金30萬元沒有錯。足認股票發行僅需美金
    10萬元，被告卻謊稱需集資1200萬美金？且需分三次集資？
    而第二次3200萬美金之大筆款項未進一步說明等，以股票上
    市需大筆美金之方式、手法達成詐欺上訴人30萬美金之行為
    。次者，被告於原審審理時供稱證物十三為真的水單，上面
    的簽名是我的英文簽名，是我簽的，註冊時是 MELCO公司，
    P.T. MELCO.JOHNSON 與MELCO是同一個公司，是該公司的水
    單。該水單可勾稽被告為 MELCO公司實際負責人，丙○○則
    為掛名之「人頭」，尚難掌控公司之何款項。又被告於印尼
    雅加達南區法院提出之刑事答辯中已自承「印尼已經匯投資
    款到台灣中國信託銀行敦北分行，戶名：喬劍玲（ CHEOW,
    TJEN Ling)帳號:000-00-00000-0-00 」，日期分別為：200
    5年 2月27日，同年11月14日，同年12月28日，分別為10000
    美金」，而喬劍玲為被告之配偶、該匯款單上之住址為臺灣
    臺北縣板橋市○○街309-6號5樓、被告於答辯狀中提及「確
    實匯予配偶共約13萬 6千美金」，並辯稱係是被告在公司的
    薪資所得，而匯給妻子女兒的生活費、醫療費、喪葬費。惟
    原審並未就被告之薪資所得，每月究為若干？且妻女每月生
    活費、醫療費、喪葬費支出單據查核？憑以證明是否詐領上
    訴人所得等？則原審判決自有應調查之證據末予調查之違誤
    。再者，被告雖辯稱公司股票確有上市計畫（按上市計畫至
    少應舉證上市之流程，企畫書等申辦文件？）僅因該段時間
    其返台處理女兒生病往生事宜，又遭董事長丙○○設計陷害
    ，於95年2月13日至7月18日遭到拘留，迨獲印尼法院判決無
    罪，已遭公司解職，趕離公司，股票遲延上市責任不在被告
    ，被告亦未獲任何利益云云，惟依被告所辯於95年 2月13日
    至 7月18日遭拘留之原因，係因其為公司執行董事，在處理
    公司股票上市之集資過程中，涉嫌侵占或詐欺集資而遭丙○
    ○等人所指控所致。自與上訴人指訴被告涉嫌詐欺即有相當
    因果關係。故原審率予認定本件係因民事債務當事人間，未
    依債務本旨履行給付，而未審酌公司因何原因股票未上市？
    且未審酌上訴人於94年12月間已追究原因及真相等情況，迄
    95年 2月13日被告已遭拘留，又焉能於同年月27日匯款至配
    偶喬劍玲之帳戶等情，自有違論理法則。又被告女兒余嘉欣
    於94年12月25日往生前，上訴人確查無被告行蹤，而被告因
    女兒往生之事不得不出面處理善後事宜，上訴人乃利用「何
    日出殯」為由，向喬劍玲之胞弟「喬延洲」打探，始知悉上
    情，並據以向被告追索返還30萬美金，以上依序時間先後而
    論，尚無矛盾之處。況原審認定2006年 4月被告發簡訊給上
    訴人，說是欲電匯償還自訴人30萬美金與被告自陳：「95年
    2月13日至7月18日遭到拘留」，是被告於拘留所內是否仍可
    使用手機？發出簡訊？故被告所辯遭到設計、陷害而遭拘留
    及拘留之期間即有疑問？原判決上開認定有違經驗法則云云
    。惟按犯罪事實應依證據認定之，無證據不得認定犯罪事實
    。又刑事訴訟法第161條第1項規定：「檢察官就被告犯罪事
    實，應負舉證責任，並指出證明之方法。」此項規定，於自
    訴程序同有適用。因此，自訴人對於自訴之犯罪事實，應負
    實質之舉證責任。倘自訴人所提出之證據，不足為被告有罪
    之積極證明，或其所指證明方法，無從說服法院形成被告有
    罪之心證，基於無罪推定之原則，自應為被告無罪之諭知。
    至被告否認犯罪事實所持之辯解，縱使不能成立，仍非有積
    極證據足以證明其犯罪行為，不能遽為有罪之認定。再者，
    調查所得之證據，如具證據能力，則其取捨及證明力如何，
    屬於事實審法院自由判斷之職權，此項職權判斷之行使，倘
    與經驗及論理法則無違，即難任意指為違法。且訴訟法上所
    謂經驗法則，乃指一般人基於日常生活經驗所得之定則，有
    其客觀性，非許當事人憑主觀意見而為主張（最高法院98年
    度台上字第1269號判決參照）。是本件原審就上訴人所提出
    之證據，僅能證明其確實有投資印尼商P.T. MELCO JOHNSON
    公司美金30萬元，及其與被告或該公司間存有債務糾葛，無
    從認定此項投資，係因被告對其施以詐術，致其陷於錯誤所
    為，係屬職權判斷之行使，尚與經驗及論理法則無違，上訴
    人自不得任意指為違法。至被告是否有以股票上市需大筆美
    金之方式、手段達成詐欺上訴人30萬美金之行為，揆諸上開
    說明，應由上訴人負舉證之責，上訴人自不得執原審未調查
    被告之薪資所得及查核被告妻女每月生活費、醫療費、喪葬
    費之支出單據等情，主張原審有應調查之證據未予調查之錯
    誤。又銀行匯款及以手機發出簡訊，尚非不得委由他人代為
    辦理，故縱被告於遭拘留期間，有匯款紀錄或手機發出簡訊
    之紀錄，經原審認定被告並無詐欺上訴人乙情，亦無違論理
    法則。從而，原審諭知被告無罪之判決，核無不合。上訴人
    仍執陳詞，主張被告確有為上揭詐欺行為，提起上訴，而未
    依憑卷證資料，明確指出原審所為證據證明力之判斷如何違
    背經驗、論理法則，或提出新事證，指摘或表明原審有何採
    證認事或用法等足以影響判決本旨之不當或違法。是自訴人
    所提上訴書中敘述之理由，顯與刑事訴訟法第361條第2項規
    定上訴書狀所應具備之具體理由未合，本件上訴即屬不合法
    律上之程式，爰不經言詞辯論，逕予判決駁回。
據上論斷，應依刑事訴訟法第367條前段、第372條，判決如主文
。
中    華    民    國    98    年    6     月    22    日
                  刑事第七庭  審判長法  官  陳晴教
                                    法  官  楊智勝
                                    法  官  游紅桃
以上正本證明與原本無異。
不得上訴。
                                    書記官  戴伯勳
中    華    民    國    98    年    6     月    23    日


司法院資訊處製作；財團法人民間司法改革基金會備份。
